【裁判字號】    99,上,810
【裁判日期】    991215
【裁判案由】    履行契約
【裁判全文】
臺灣高等法院民事判決                   99年度上字第810號
上  訴  人  楊正忠
訴訟代理人  楊肅欣律師
上  訴  人  楊正立
被上訴人    楊正東
                        號
前列二人共同
訴訟代理人  邱鎮北律師
上列當事人間請求履行契約事件，兩造對於中華民國99年5 月20
日臺灣桃園地方法院98年度訴字第2244號第一審判決各自提起上
訴，本院於99年12月1日言詞辯論終結，判決如下：
    主  文
原判決不利於楊正立部分廢棄。
上開廢棄部分，楊正忠在第一審之訴駁回。
上訴人楊正忠之上訴駁回。
第一、二審訴訟費用，由楊正忠負擔。
    事  實  及  理  由
一、程序部分：
    上訴人（即被上訴人）楊正忠起訴主張本於契約之法律關係
    請求被上訴人（即上訴人）楊正立給付其代楊正立給付予訴
    外人楊松青之5坪土地（換算成金錢)，楊正忠上訴後追加本
    於無因管理之法律關係為請求，雖楊正立不同意楊正忠追加
    新請求權基礎，惟依民事訴訟法第446條第1項但書規定，楊
    正忠請求之基礎事實同一，應予准許。
二、楊正忠起訴主張：
  (一)被上訴人楊正東、楊正立、訴外人楊正夫與楊正忠（全體下
    稱兄弟四人）為兄弟關係，民國65年12月9日在父母及親戚
    見證下簽訂分居鬮書（下稱系爭鬮書），各分得坐落桃園縣
    大園鄉○○段湳仔小段505、506、507、508地號土地（下合
    稱系爭四筆土地），系爭鬮書第1條第5款約定，如系爭四筆
    土地中開路時，即扣除路額後兩邊四人土地互相補貼公平，
    再重新拈鬮分配及移轉登記。嗣系爭四筆土地西側經政府徵
    收，於69年間分割出同段505-1、506-1、507-1、508-1地號
    土地，復於89年間分割出同段505-2、506-2、507-2、508-2
    地號土地，均作為道路用地使用，後者並規劃為西部濱海公
    路聯絡道新闢工程使用；上開四筆土地東側同段490- 2地號
    土地為水利用地，不可能開闢道路；西側已興建桃園機場聯
    絡道，周邊已有道路，自無可能再從土地中間開路，探求立
    約人之真意，非謂須在四筆土地中間或四人相鄰各別土地之
    間開路，始該當於前揭約款，應認系爭分居鬮書第1條第5款
    約定之條件已成就。扣除政府徵收部分，楊正東、楊正立、
    訴外人楊正夫及楊正忠所餘土地面積分別為1971、1764、
    1762及1255平方公尺，每人平均應分得1684.26平方公尺；
    又依系爭分居鬮書第1條第3款之精神，四人曾協議各撥給楊
    正夫之子楊松青5坪（即16.53平方公尺）土地，除楊正夫負
    擔部分外，其餘均先由楊正忠負擔，再轉向楊正立及楊正東
    二人請求；故楊正東應補給楊正忠土地差額303.27平方公尺
    、楊正立應補給楊正忠土地差額81.27平方公尺。另楊正忠
    於98年10月30日與楊正立簽立協議承諾書（下稱系爭承諾書
    ），約定雙方均放棄系爭鬮書第1條第5款權利，楊正立同意
    補償楊正忠16坪，每坪53,000元，共計新台幣（下同）
    848,000元。爰依系爭鬮書第1條第5款約定、系爭承諾書及
    無因管理之法律關係，請求楊正東自同段505地號土地分割
    出303.27平方公尺予楊正忠，及請求楊正立應給付楊正忠
    848,000元及法定遲延利息（原審判命楊正立為給付，駁回
    楊正忠對楊正東之請求，兩造各就敗訴部分提起上訴）。
  (二)聲明：
    1.上訴聲明：
      (1)原判決不利於上訴人楊正忠部分廢棄。
      (2)上開廢棄部分，楊正東應將坐落桃園縣大園鄉○○段湳
        仔小段系爭土地505地號分割出303.27平方公尺移轉登
        記予楊正忠。
    2.答辯聲明：楊正立之上訴駁回。
三、被上訴人楊正立、楊正東則以：
  (一)系爭鬮書第1條第5款，已明確約定須在系爭四筆土地中開路
    ，造成道路兩邊各有四人之土地時，條件方成就，由系爭四
    筆土地扣除開路路額後，由兄弟四人重新拈鬮分配，並依拈
    鬮結果辦理土地移轉登記，鬮書已記載明確，原審解釋文義
    自不得對文字曲解而另行解釋，證人楊正夫亦到庭證述明確
    。楊正忠誤認系爭鬮書第1條第5款之條件已成就，於98年10
    月27日單方面找楊正立訂定協議書，但系爭鬮書須經兄弟四
    人重新協議分配，並辦理土地移轉登記，方符規定，楊正忠
    與楊正立私下所訂系爭承諾書違反誠信原則且侵害楊正夫及
    楊正東之權利，且於簽立系爭承諾書時，楊正忠向楊正立稱
    其已與楊正夫單面協議由其土地中扣除楊正立應負擔之5坪
    予長孫楊松青（即楊正夫之長子），楊正夫已將上揭債權讓
    與楊正忠，惟楊正夫係稱不知有此事存在，而楊正立亦未授
    權楊正忠單方面與楊正夫協調處理，楊正忠自難以其與楊正
    夫間之債權拘束楊正立。故楊正忠以系爭承諾書請求楊正立
    支付848,000元本息，為無理由。系爭鬮書係信託之性質，
    暫時將土地信託登記在四兄弟名下，非真正分析家產之契約
    ，縱系爭鬮書第1條第5款之約定條件已成就，如欲為債之變
    更或更改，仍應由兄弟四人共同為之，而非單方面由楊正忠
    、楊正立或楊正忠、楊正夫為之。原審認楊正忠與楊正立簽
    訂系爭協議有債之變更，難認有理由。楊正忠對每人應分配
    之面積計算有誤，四大房均分，每人應分配1684.25平方公
    尺，楊正忠已多分配273.75平方公尺，縱認系爭鬮書第1條
    第5款條件已成就，楊正忠亦無請求之餘地。楊正忠給付楊
    松青部分，楊正忠既主張係依其與楊正夫間之承諾書而為請
    求，基於債權相對性原則，楊正忠不能以其與楊正夫間之協
    議對楊正東主張無因管理，要求楊正東返還其代為給付長孫
    之16.53平方公尺等語，資為抗辯。
  (二)聲明：
    1.答辯聲明：楊正忠之上訴駁回。
    2.上訴聲明：
      (1)原判決不利於楊正立部分廢棄。
      (2)上開廢棄部分，駁回楊正忠在第一審之訴。
四、兩造不爭執之事實：
  (一)兩造及訴外人楊正夫為兄弟，兄弟四人於65年12月9 日在父
    母及親戚見證下簽訂系爭鬮書，分配系爭四筆土地，系爭鬮
    書第1條第5款約定：「如在上開四筆土地中開路時，即扣除
    路額後，兩邊四人土地互相補貼公平，再重新拈鬮分配及移
    轉登記。」。
  (二)69年及89年間系爭四筆土地經政府徵收，先後分割出同段
    505-1、506-1、507-1、508-1地號及同段505-2、506-2、
    507-2、508-2地號土地，均作為道路用地使用。
  (三)楊正忠與楊正立於98年10月30日簽訂系爭協議承諾書，約定
    楊正立每坪補償楊正忠53,000元，以16坪計算，共計
    848,000元。
五、兩造爭執點之論述：
    楊正忠起訴主張楊正東依系爭鬮書應給付其土地，楊正立依
    系爭承諾書應給付其現金，但為楊正立及楊正東所否認，並
    以前開情詞置辯。本件之爭點為：(一)系爭鬮書第1條第5款應
    重新分配土地之條件是否成就？(二)楊正忠得否依系爭鬮書向
    楊正東請求給付？(三)楊正忠得否以系爭承諾書向楊正立請求
    給付？本院判斷如下：
  (一)系爭鬮書第1條第5款重新分配土地之條件尚未成就：
    1.按解釋意思表示，應探求當事人之真意，不得拘泥於所用
      之辭句，民法第98條定有明文。解釋契約，固須探求當事
      人立約時之真意，不能拘泥於契約之文字，但契約文字業
      已表示當事人真意，無須別事探求者，即不得反捨契約文
      字而更為曲解（最高法院17年上字第1118號判例參照）。
    2.系爭鬮書第1條第2款約定：「楊正夫名義所有坐落大園鄉
      ○○段湳子小段第伍零柒地號田、玖等則、面積零．壹捌
      玖零公頃。楊正立名義所有坐落大園鄉○○段湳子小段第
      伍零陸地號田、玖等則、面積零．貳零零零公頃。楊正東
      名義所有坐落大園鄉○○段湳子小段第伍零伍地號田、玖
      等則、面積零．貳貳伍伍公頃。楊正忠名義所有坐落大園
      鄉○○段湳子小段第伍零柒地號田、玖等則、面積零．柒
      伍伍公頃。」，第5款約定：「如在右列四筆土地（即
      同段505、506、507、508地號）中開路時，即扣除路額後
      ，兩邊四人土地互相補貼公平，再重新拈鬮分配及移轉登
      記。」（原審卷第10、11頁）。由系爭鬮書第1條第2款分
      配予四兄弟之土地面積以觀，所分配之土地面積大小不一
      並非相等。楊正忠主張各人取得面積確有差異，自應找補
      （本院卷第93頁），固非無據。但關於找補的時點，即第
      1條第5款「重新拈鬮分配及移轉登記」之條件何時成就，
      兩造之解讀不一。楊正立及楊正東抗辯系爭四筆土地僅暫
      時登記於四兄弟名下，非真正分鬮，俟四筆土地開路，兩
      邊各有四人之土地時再重新分配等語。查：簽訂系爭鬮書
      時，除當事人楊正夫、楊正忠、楊正東、楊正立外，尚有
      見證人許朝旺、許坤山、郭啟敬、楊隆義、楊隆飛、游財
      福、楊隆英及楊郭玉女等八人在場（原審卷第14、15 頁
      ），八名見證人及代筆人陳茂木均已死亡，為兩造所不爭
      執，扣除本件兩造當事人外，楊正夫屬唯一之證人。楊正
      夫於本院之證稱「（邱律師：登記是你們4兄弟名下的土
      地，後來被政府徵收作為拓寬道路之用的時候，所發的徵
      收補償費，你們兄弟之間是否有互相補貼？）徵收不平均
      ，有的多有的少，楊正東是96平方公尺，楊正立是82平方
      公尺，楊正夫是83平方公尺，楊正忠是71平方公尺，加起
      來332平方公尺，4人平方（按此應為「平均」之誤載）剛
      好是83，楊正夫剛好是83，其他人要互相補貼，楊正東領
      201600元，楊正立是0000000元，楊正夫182409元，楊正
      忠是246070元，楊正忠的土地在大園段72之9那裡是建地
      所以價值比較高，楊正忠還有一筆在大園段279-88地號，
      建地186平方公尺，他領了142萬多元，剛才所言是第2期
      被徵收的。楊正忠的土地比較少，他領的錢比較多都沒有
      拿出來，應該要拿出來加起來除以4，但是他沒有將錢拿
      出來，其他人楊正東96平方公尺，他拿19191元補貼楊正
      立，楊正立是8700多元，剩下的10491元楊正忠又拿走，
      楊正忠拿了3次土地的錢，建地的錢也要拿出來均分。」
      等語（本院卷第68、69頁），並提出地籍圖主張係兩造之
      舅舅許坤山於99年2 月2日手繪之分割圖（本院卷第71頁
      ），證稱許坤山當時解釋第1條第5款係指「‧‧‧路是開
      東向西，兩個分南，兩個分北，508、507分南，505、506
      分北，這裡要開路是因為長度是86公尺，中間後半段無法
      出入所以要開路，以後有用途才不會爭執，才會產生價值
      ，土地不平均才要抽籤。」等語（本院卷第68頁）。楊正
      忠之訴訟代理人固然否認該地籍圖係許坤山手繪，但依系
      爭鬮書之文義解釋，該手繪地籍圖確實符合第1條第5款之
      「如在右列四筆土地中開路時，即扣除路額後，兩邊四人
      土地互相補貼公平」之情形。楊正夫之證詞，應堪採信。
    3.楊正忠雖主張系爭鬮書第1條第5款係指系爭四筆土地中有
      開路時條件即已成就，而系爭四筆土地中確有部分為政府
      徵收，並規劃為道路用地，為兩造所不爭執，其中505-2
      、506-2、507-2、508-2地號土地復經規劃為西部濱海公
      路聯絡道新闢工程使用，有交通部公路總局第一區養護工
      程處99年2月10日一工用字第0991001188號函在卷可稽（
      原審卷第67頁）。事實上，兄弟四人並未於土地經政府徵
      收後為任何拈鬮或土地之找補結算，且系爭四筆土地經政
      府徵收發放補償費之時點為民國69年、78年，69年之徵收
      補償費為兩造之父親領取，78年之徵收補償費始為兄弟四
      人領取，兩造之父親係於89年間逝世（本院卷第70、71頁
      ）。苟系爭鬮書第1條第5款之真意，如楊正忠所主張係政
      府徵收土地開路時，互相找補之條件即成就，衡情兩造父
      親仍在世時，早在69年、78年或87年間，即應「重新拈鬮
      分配及移轉登記」，但兄弟四人並未於政府徵收土地後主
      張就系爭四筆土地重新分配並互相找補，足證系爭鬮書第
      1條第5款約定，並不包含政府徵收開路在內，而應指於系
      爭四筆土地中間開路以供通行時，重新分配之條件方始成
      就。條件既未成就，楊正忠自不得為任何之主張。
  (二)楊正忠不得依系爭鬮書請求楊正東給付土地：
    系爭鬮書第1條第5款重新拈鬮分配土地之條件尚未成就，楊
    正忠主張楊正東消極不履行其重新拈鬮分配之義務，洵無可
    採。楊正忠自不得主張楊正東應補貼其分配不足之303.27平
    方公尺，楊正忠之請求，不應准許。再者，於條件成就時，
    系爭鬮書第1條第5款係約定「兩邊四人土地互相補貼公平，
    再重新拈鬮分配及移轉登記。」，載明應由兄弟四人重新擬
    定鬮書，公平分配土地、互相補貼，再為土地所有權之移轉
    登記。亦即，此一約款僅為開啟協商之機制，尚不得直接作
    為請求移轉登記土地所有權之依據，仍應由兄弟四人重新拈
    鬮分配，待重新分配後方有找補之義務存在。則楊正忠主張
    楊正東應自其所有同段505地號土地分割303.27 平方公尺，
    移轉登記予楊正忠，自無理由。
  (三)楊正忠不得請求楊正立給付款項：
    1.楊正忠主張與楊正立簽訂系爭承諾書，楊正立應依系爭承
      諾書給付金錢云云。按，所謂債之更改，乃當事人間互相
      同意以新債務替代舊債務之契約。債之內容變更，有僅發
      生不失同一性之債之變更者，亦得為債之更改，即使舊債
      關係消滅而成立新債關係。以契約為債之變更時，究為不
      失同一性之內容變更，抑為更改，應依當事人之意思及變
      更之經濟的意義定之，倘於債之內容之給付發生重要部分
      之變更，依一般交易觀念已失債之同一性者，為債之要素
      有變更，即應認為債之更改。經查：系爭承諾書之內容為
      「‧‧‧壹、雙方放棄民國65年【分居鬮書】第一條第五
      款之原約定條款補償請求內容及甲方（指楊正立）放棄大
      園鄉○○段279-88地號之登記請求，雙方同意改以權利交
      換方式及差額部分協議補償，以化解長期之土地爭議‧‧
      ‧」（原審卷第28頁），堪信系爭承諾書係為變更系爭鬮
      書第1條第5款中關於兄弟四人重新分配之方法，將重新拈
      鬮後互相找補土地之約定，變更為以金錢找補。但前提仍
      應以系爭鬮書第1條第5款重新拈鬮分配之條件已成就，楊
      正忠對重新分配之土地有請求權時，始得將土地之請求權
      變更為金錢請求權。因系爭鬮書第1條第5款重新拈鬮分配
      之條件尚未成就，楊正忠尚未取得土地請求權，自無從變
      更為金錢請求權。從而，楊正忠依系爭承諾書請求楊正立
      給付848,000元本息，不應准許，應予駁回。
    2.按「未受委任，並無義務，而為他人管理事務者，其管理
      應依本人明示或可得推知之意思，以有利於本人之方法為
      之」、「管理人開始管理時，以能通知為限，應即通知本
      人。如無急迫之情事，應俟本人之指示」，民法第172 條
      、第173條第1項定有明文。楊正忠若係主張無因管理，其
      管理方法應依楊正立明示或可得推知之意思，以有利於本
      人之方法為之，且於開始管理時亦應即通知楊正立，並應
      俟楊正立之指示。楊正忠並無不能通知楊正立或急迫之情
      事，且楊正忠並未主張或舉證曾將「無因管理」之意思通
      知楊正立，自難謂楊正忠之行為符合無因管理之要件。況
      ，不論依系爭承諾書之記載「乙方（指楊正忠）與楊正夫
      單面協議土地面積業由乙方直接已扣除」（原審卷第28
      頁），或楊正忠之主張，均係依楊正忠與楊正夫間之協議
      而向楊松青為給付，益難認楊正忠係為楊正立而為無因管
      理。
六、綜上所述，系爭鬮書第1條第5款條件尚未成就，楊正忠本於
    系爭鬮書及系爭承諾書，請求楊正立給付848,000元本息及
    請求楊正東將坐落大園鄉○○段湳仔小段505地號土地分割
    出303.27公尺給楊正忠，均無理由。被上訴人楊正立及楊正
    東之抗辯，洵屬可採。原審就楊正忠請求楊正東給付坐落大
    園鄉○○段湳仔小段505地號土地303.27公尺部分，所為楊
    正忠敗訴之判決，並無不合，楊正忠上訴論旨指摘原判決此
    部分不當，求予廢棄改判，為無理由，應予駁回。而原審就
    楊正忠請求楊正立給付848,000元本息部分，所為楊正立敗
    訴之判決，尚有未洽，楊正立上訴論旨指摘原判決此部分不
    當，求予廢棄改判，為有理由，爰由本院廢棄改判如主文所
    示。
七、兩造其餘之攻擊或防禦方法及未經援用之證據，經斟酌後，
    認為均不足以影響本判決之結果，自無逐一詳予論駁之必要
    ，併此敘明。
八、據上論結，楊正忠之上訴為無理由，楊正立之上訴為有理由
    ，依民事訴訟法第450條、第449條第1 項、第78條，判決如
    主文。
中    華    民    國    99    年    12    月    15    日
                    民事第二庭
                        審判長法  官  吳謙仁
                              法  官  李瓊蔭
                              法  官  蘇瑞華
正本係照原本作成。
如不服本判決，應於收受送達後20日內向本院提出上訴書狀，其
未表明上訴理由者，應於提出上訴後20日內向本院補提理由書狀
（均須按他造當事人之人數附繕本）上訴時應提出委任律師或具
有律師資格之人之委任狀；委任有律師資格者，另應附具律師資
格證書及釋明委任人與受任人有民事訴訟法第466條之1第1項但
書或第2項（詳附註）所定關係之釋明文書影本。如委任律師提
起上訴者，應一併繳納上訴審裁判費。
中    華    民    國    99    年    12    月    16    日
                              書記官  賴以真
附註：
民事訴訟法第466條之1（第1項、第2項）：
對於第二審判決上訴，上訴人應委任律師為訴訟代理人。但上訴
人或其他法定代理人具有律師資格者，不在此限。
上訴人之配偶、三親等內之血親、二親等內之姻親，或上訴人為
法人、中央或地方機關時，其所屬專任人員具有律師資格並經法
院認為適當者，亦得為第三審訴訟代理人。

司法院資訊處製作；財團法人民間司法改革基金會備份。
